臺灣高等法院民事判決　　　　　　　　　 94年度上字第641號
上　訴　人　新采國際開發股份有限公司
　　　　　　　　　　　　之9
法定代理人　甲○○
訴訟代理人　成介之律師
複 代 理人　龔君彥律師
　　　　　　辛○○
　　　　　　丁○○
　　　　　　壬○○
　　　　　　己○○
被 上 訴人　丙○○
訴訟代理人　陳傳中律師
複 代 理人　張信陽律師
　　　　　　庚○○
　　　　　　乙○○
　　　　　　戊○○
上列當事人間請求撤銷股東會決議事件，上訴人對於中華民國94
年6月16日臺灣臺北地方法院94年度訴字第366號第一審判決提起
上訴，本院於96年3月13日言詞辯論終結，判決如下：
    主  文
上訴駁回。
第二審訴訟費用由上訴人負擔。
    事實及理由
一、被上訴人主張：上訴人公司營運正常，董事會並無不為召集
    或不能召集股東會之情事，其公司之監察人甲○○竟自行以
    「(一)本公司董事長周再發寄發台北135局第00279號存證信函
    於本人，指稱本公司之財產交易似有疑義，又本人擔任本公
    司監察人未盡職守有刑事不法之嫌，並要求本人速向本公司
    股東說明。雖該函所指皆與事實不符，但事關本公司營業狀
    況與本人信譽，確有釐清必要，亦確有向本公司股東說明之
    必要，爰依公司法第220條，召集股東臨時會。(二)又本人擔
    任本公司監察人職務，但公司董事會並未交付本人本公司相
    關帳冊及財務報表，亦未說明營業狀況，以致於本人對公司
    營業及財務狀況不甚明瞭，是有依公司法第220條召集股東
    臨時會之必要，便本人行使監察人之查核權，亦向全體股東
    負責。(三)本公司部分股東，於93年11月11日將其所有之本公
    司股份全部移於他人，移轉股份總數占本公司發行股份總數
    30 %；又本公司董事似因個人生涯規劃，有不專心於本公司
    業務經營之虞。為維護全體股東及公司利益，更為尊重新任
    股東（約佔本公司發行股份總數30%）之利益，是有召集股
    東會之必要，爰依公司法第220條，召集本公司股東臨時會
    。」為由，於民國93年12月16日召開股東臨時會，而討論之
    議題又與上開三項理由完全無關之改選董監事，自與公司法
    第220條所規定之召集要件不符；再開會通知亦未通知股東
    吳焜龍、蔡天送、吳頌恩，則股東臨時會之召集程序亦與公
    司法第172條第2項規定有違；另股東僅甲○○、吳振雄及甘
    霖建設股份有限公司（下稱甘霖公司）等3人出席，其股數
    依序為10萬股、5萬股、225萬股，合計240萬股，尚不及上
    訴人公司已發行股份總數3分之2（即267萬股），則系爭股
    東臨時會所為改選董事之決議方法，亦有瑕疵，與公司法第
    199條第1、2項規定不合。是系爭股東臨時會之召集程序違
    法、又未通知全體股東、決議程序亦屬違法，其違法事實重
    大且對決議有影響，為此，求予撤銷系爭股東臨時會決議之
    判決（原審判決上訴人於93年12 月16日所召集股東臨時會
    決議應予撤銷。上訴人不服，聲明上訴）。並答辯聲明：上
    訴駁回。
二、上訴人則以：(一)監察人除董事會不為召集或不能召集股東會
    外，得為公司利益，於必要時，召集股東會，公司法第220
    條定有明文，即監察人不限於「董事會不為召集或不能召集
    股東會時」始得行使其股東會召集權，故上訴人公司監察人
    甲○○於股東會召集通知上未說明董事會如何拒絕其請求召
    集股東會，並不當然影響其基於公司利益，於必要時召開股
    東會之權利；又因董事長與監察人對於公司營運、資產狀況
    出現歧見，基於股東立場，自有要求董事長或監察人出席股
    東會報告營運狀況之必要，而開會通知中召集事由之一即為
    「董事長報告本公司營運狀況」，足證監察人確係基於維護
    公司及股東權益，始召集此次臨時股東會。又依公司法第21
    8條第1項後段規定，董事會有依法備置財務報表及向監察人
    報告之義務，然董事長周再發既拒不履行上開義務，則監察
    人基於公司利益，自非不得訴諸股東會，令董事長直接向股
    東會報告，而本件開會通知中亦已列明「董事長報告本公司
    營運狀況」之召集事由，故召集程序並無任何違誤。再上訴
    人雖非公開發行股票之公司，然於某一董事將其股權全部移
    轉時，雖不視為當然解任，惟基於股東保護自己利益之心態
    ，仍有必要令該董事至股東會報告其往後之計劃及對於公司
    之態度，是以監察人於開會通知中，既已載明公司營運之報
    告事項，則應符合召開股東會之法律要件。綜上，監察人甲
    ○○確係基於公司利益而於當時董事長周再發亦希望監察人
    向股東會說明及董事會拒絕提供財務報表之情形，於此必要
    之情形召集股東會，其召集程序自屬合法。(二)系爭股東臨時
    會召開時，上訴人確已依公司股東名簿上所登載之股東即甲
    ○○、陳志鵬、吳振雄、甘霖公司、周再發、黃統傳及丙○
    ○等7 人為通知，其召集程序即已合法。至吳焜龍、蔡天送
    、吳頌恩等3 人之股權是否確已移轉，並非公司所能審查，
    縱因而致實質上之股東受有損害，亦係另行訴請損害賠償之
    問題等語，資為抗辯。並上訴聲明：(1)原判決廢棄。(2)駁回
    被上訴人在第一審之訴。
三、經查，甲○○原為上訴人公司之監察人，於93年12月16日以
    「(一)本公司董事長周再發寄發台北135局第00279號存證信函
    於本人，指稱本公司之財產交易似有疑義，又本人擔任本公
    司監察人未盡職守有刑事不法之嫌，並要求本人速向本公司
    股東說明。雖該函所指皆與事實不符，但事關本公司營業狀
    況與本人信譽，確有釐清必要，亦確有向本公司股東說明之
    必要，爰依公司法第220條，召集股東臨時會。(二)又本人擔
    任本公司監察人職務，但公司董事會並未交付本人本公司相
    關帳冊及財務報表，亦未說明營業狀況，以致於本人對公司
    營業及財務狀況不甚明瞭，是有依公司法第220條召集股東
    臨時會之必要，便本人行使監察人之查核權，亦向全體股東
    負責。(三)本公司部分股東，於93年11月11日將其所有之本公
    司股份全部移於他人，移轉股份總數占本公司發行股份總數
    30 %；又本公司董事似因個人生涯規劃，有不專心於本公司
    業務經營之虞。為維護全體股東及公司利益，更為尊重新任
    股東（約佔本公司發行股份總數30%）之利益，是有召集股
    東會之必要，爰依公司法第220條，召集本公司股東臨時會
    。」為由，在台北縣烏來堰堤路3號2樓召開上訴人公司股東
    臨時會，決議內容為「改選甲○○、吳振雄、張承中為董事
    ，改選陳志鵬為監察人」，並選任甲○○為上訴人公司法定
    代理人，94年1月10日辦妥公司變更登記等情，為兩造所不
    爭執（見本院1卷41頁），並有公司變更登記表、存證信函
    、系爭股東臨時會議事錄在卷可按（見原審卷8－21、48－
    50 、64頁），堪信此部分為真實。
四、按股東會之召集程序或其決議方法，違反法令或章程時，股
    東得自決議之日起30日內，訴請法院撤銷其決議，公司法第
    189 條定有明文。又未出席股東會之股東，既不可能事先預
    知股東會決議有違反章程或法令之情事，亦無法當場表示異
    議，則應許其於法定期間內提起撤銷股東會決議之訴（最高
    法院88年台上字第102 號判決意旨參照）。本件被上訴人係
    上訴人公司股東，其於系爭臨時股東會開會前，雖受有開會
    通知，惟其未參加臨時股東會，有出席股東簽到簿可憑（見
    原審卷62頁），揆之首揭說明，被上訴人於決議之日起30日
    內提起本件撤銷股東會決議之訴，於法並無不合。
五、又股東臨時會之召集，應於10日前通知各股東，對於持有無
    記名股票者，應於15日前公告之；又股份之轉讓，非將受讓
    人之姓名或名稱及住所或居所，記載於公司股東名簿，不得
    以其轉讓對抗公司。前項股東名簿記載之變更，於股東常會
    開會前30日內，股東臨時會開會前15日內，或公司決定分派
    股息及紅利或其他利益前5日內，不得為之，公司法第172條
    第2項、第165條第1項、第2項分別定有明文。又股份有限公
    司股東會之召集通知係採發信主義，祇須依公司法第172 條
    規定之期限，並依停止過戶前股東名簿上所載股東之住址發
    送召集開會之通知，即生效力（經濟部93年6月4日經商字第
    09302084840 號函參照）。經查，系爭股東臨時會係於93年
    12月16日召開，則按前述規定，開會通知應於93年12月6 日
    前，依「發送通知時」之股東名簿，向該股東名簿上所載之
    各股東為發送，始屬合法。而當時上訴人股東名冊上所載之
    股東，為周再發、吳焜龍、蔡天送、甲○○、甘霖公司、丙
    ○○、黃統傳、吳振雄、吳頌恩9 人，有上訴人提出之股東
    名簿在卷可按（見原審卷22頁），惟監察人甲○○寄發之開
    會通知，僅對黃統傳、周再發、甲○○、甘霖公司、丙○○
    及非股東名簿記載之陳志鵬為發送，有存證信函回執附卷可
    稽（見原審卷11、60頁），並未對「發送通知時」股東名簿
    上所載之股東吳焜龍、蔡天送、吳頌恩為通知，則其召集程
    序自屬違法。
六、上訴人雖辯稱：系爭股東臨時會召集時，上訴人公司股東名
    簿上所登載之股東為甲○○、陳志鵬、吳振雄、甘霖公司、
    周再發、黃純傳及丙○○等7 人，上訴人業已合法通知上開
    股東，並提出被證一號之股東回執及上證一號之股東會名簿
    為證（見原審卷60頁，本院1卷46頁）。然查：
  (一)上訴人所提之上證一即93年12月16日股東名簿，其上之印鑑
    為「甲○○」，然甲○○係於93年12月16日由系爭股東臨時
    會選出之新任董事，並由同日之董事會決議所選出之新任董
    事長，有股東臨時會議事錄可憑（見原審卷64頁），則縱認
    該決議係屬合法，甲○○亦至93年12月16日始為上訴人公司
    之法定代理人，故系爭股東臨時會於93年12月6 日前發送通
    知時，股東名簿上應為當時法定代理人「周再發」之印章，
    惟上訴人所提之93年12月16日股東名簿，其上為93年12月16
    日始被選出之新任董事長甲○○之印鑑章，足證該股東名簿
    顯非「上訴人發送開會通知時之股東名簿」。故上訴人以上
    證一號之股東名簿為證，主張其已合法通知各股東云云，實
    不足採。
  (二)上證一號之股東名簿，既係上訴人公司於93年12月16日之股
    東名簿，惟如前所述，系爭股東臨時會是否適法，須視上訴
    人公司是否已於93年12月6日前，發送開會通知於「發送通
    知時」股東名簿上所載之各股東為斷。故93年12月16日股東
    名簿，自無從證明上訴人已於93年12月16日前合法通知當時
    股東名簿上之股東，從而，上訴人上開所辯，自不足採信。
七、上訴人又辯稱：吳焜龍、蔡天送、吳頌恩等3 人之股權已移
    轉予陳志鵬、甲○○、吳振雄，並依法變更股東名簿，上訴
    人亦依變更後之股東名簿發送開會通知，於法並無不合云云
    。按公司未發行股票者，其記名股份轉讓之成立要件，固僅
    須當事人間具備要約與承諾之意思表示為已足，惟公司法第
    165條第1項所稱之「不得以其轉讓對抗公司」者，於未發行
    股票之公司係指未「過戶」前，不得向公司主張因受讓而享
    受開會及分派股息或紅利之權利。是本件縱認吳焜龍、蔡天
    送、吳頌恩等3 人之股權已轉讓予陳志鵬、甲○○、吳振雄
    ，然既尚未依法變更股東名簿，已如前述，陳志鵬、甲○○
    、吳振雄亦不得就其等受讓部分主張有股東資格而行使股東
    之權利，故上訴人上開所辯，亦不足採信。
八、綜上所述，被上訴人依公司法第189條規定，訴請上訴人於9
    3年12月16日所召集股東臨時會決議應予撤銷，為有理由，
    應予准許。是則原審判為被上訴人勝訴之判決，理由雖有不
    同，但結果並無二致，仍應予維持。上訴意旨指摘原判決不
    當，求予廢棄改判，為無理由，應予駁回。
九、本件事證已臻明確，兩造其餘主張陳述及所提之證據，經審
    酌後，認與判決結果無涉，爰無一一論述之必要，附此說明
    。
十、據上論結，本件上訴為無理由，依民事訴訟法第449條第1項
    、第78條，判決如主文。
中　　華　　民　　國　　96　　年　　3 　　月　　27　　日
　　　　　　  　　　民事第五庭
                        審判長法　官  林丁寶
　　　　　　　　  　　　      法　官  陳博享
                              法  官  蔡芳齡
正本係照原本作成。
如不服本判決，應於收受送達後20日內向本院提出上訴書狀，其
未表明上訴理由者，應於提出上訴後20日內向本院補提理由書狀
（均須按他造當事人之人數附繕本）上訴時應提出委任律師或具
有律師資格之人之委任狀；委任有律師資格者，另應附具律師資
格證書及釋明委任人與受任人有民事訴訟法第466條之1第1項但
書或第2項（詳附註）所定關係之釋明文書影本。
中　　華　　民　　國　　96　　年　　3 　　月　　29　　日
                              書記官  蔡錦輝
附註：
民事訴訟法第466條之1（第1項、第2項）：
對於第二審判決上訴，上訴人應委任律師為訴訟代理人。但上訴
人或其他法定代理人具有律師資格者，不在此限。
上訴人之配偶、三親等內之血親、二親等內之姻親，或上訴人為
法人、中央或地方機關時，其所屬專任人員具有律師資格並經法
院認為適當者，亦得為第三審訴訟代理人。
